【裁判字號】    95,裁,94
【裁判日期】    950119
【裁判案由】    綜合所得稅
【裁判全文】
最  高  行  政  法  院  裁  定
                                     95年度裁字第00094號
上  訴  人  甲○○
被 上訴 人  財政部臺北市國稅局
代  表  人  乙○○
上列當事人間因綜合所得稅事件，上訴人不服中華民國93年7月2
日臺北高等行政法院93年度簡字第207號判決，提起上訴。本院
裁定如下：
    主  文
上訴駁回。
上訴審訴訟費用由上訴人負擔。
    理  由
一、按對於適用簡易程序之裁判提起上訴或抗告，須經本院許可
    ，且該許可以訴訟事件所涉及之法律見解具有原則性者為限
    ，行政訴訟法第235條定有明文。所謂具有原則性，係指該
    事件所涉及之法律見解，有統一法律解釋之必要者而言。
二、上訴人上訴意旨略謂：依行為時所得稅法第15條第1項規定
    ，夫妻共同申報所得稅，納稅義務人之配偶仍得就其薪資所
    得分開計算稅額，亦即分開計算稅額後，納稅義務人之配偶
    ，就該所計算之稅額繳交所得稅即可。至若依財政部民國（
    下同）76年3月4日台財稅第7519463號函釋意旨，則收入較
    低之納稅義務人配偶，勢須替納稅義務人分擔部分稅額，而
    較所得稅法第15條第1項規定分開計算稅額後所應繳交者為
    重，顯增加納稅義務人配偶之負擔。按命令不得牴觸法律，
    而財政部前揭函釋既超越所得稅法第15條第1項規定，而課
    納稅義務人之配偶較高之所得稅，該命令顯然違背所得稅法
    第15條第1項之規定，及違背憲法第19條之規定而無效。惟
    原審未注意所得稅法第15條第1項之「分開計算稅額」之規
    定究何意義，遽認財政部該函釋並無不當云云，實有違誤。
    故所得稅法第15條第1項規定之「配偶就薪資所得分開計算
    稅額」是否指納稅義務人之配偶僅就該計算之稅額負擔義務
    ，若為肯定見解，則原審見解顯然錯誤，是此部分顯有法律
    上見解具有原則性之爭議。另91年6月16日增訂之民法第103
    0條之4第1項規定，因判決離婚者其夫妻剩餘財產總額之範
    圍及價值之計算，以離婚訴訟起訴日為準。故民法第1030條
    之4既不將離婚訴訟起訴以後，夫妻所增加之財產列入法定
    財產制範圍內，而於稅法上卻認於離婚判決確定前，夫妻仍
    須共同申報所得稅，豈非矛盾，原審於此部分亦有違誤，爰
    請求廢棄原判決。
三、被上訴人則以：按財政部76年3月4日台財稅第7519463號函
    釋，係因夫妻分居後，可能互相不清楚對方所得情形，故為
    納稅義務人利益及稽徵程序，使有配偶之納稅義務人得於註
    明夫妻分居後，按其所得比例分開發單繳稅，再者，基於租
    稅法律原則，法既無明文規定夫妻分居為得分開申報計算綜
    合所得稅之事由，故該函釋乃財政部就其為主管機關之地位
    ，本於所得稅法第15條第1項規定之意旨，並兼顧社會上存
    在之分居情況，為執行綜合所得稅之課徵所為必要之釋示，
    與所得稅法第15條第1項規定之意旨相符。綜觀上訴人之主
    張，僅涉主觀法律見解，自難認原審有所涉之法律見解具有
    原則上之重要情事，上訴人提起上訴難謂合法等語，資為抗
    辯。
四、原判決以；查上訴人與其前夫鍾鴻春之離婚訴訟判決於92
    年7月30日確定，此有上訴人所提民事判決確定證明書附卷
    可稽，故2人於90年度時，仍具有夫妻關係，當年度綜合所
    得稅申報自應適用所得稅法第15條第1項之合併報繳規定。
    而上訴人及其前夫業已分別辦理90年度綜合所得稅結算申報
    ，並於結算申報書之附件註明夫妻分居，惟未將其前夫之所
    得合併申報，被上訴人乃依查得資料予以合併核課，核定綜
    合所得總額為新臺幣（下同）5,955,125元，淨額為4,565,3
    17元。復因上訴人之配偶申請依所得比例分開發單，被上訴
    人乃依財政部76年3月4日台財稅第7519463號函釋意旨，按
    個人所得總額占夫妻所得總額比率分開計稅，減除各別已扣
    繳及自繳稅款後，分別發單補徵，其中屬上訴人應繳納稅額
    部分為102,923元。查該函釋雖與所得稅法第15條規定由配
    偶中1人合併申報繳納之規定不盡相符，惟相較於由被上訴
    人依法指定其夫妻中之1人為納稅義務人或以其夫妻2人為共
    同納稅義務人，使其對同一租稅義務，負全部繳納之責任，
    對於上訴人反而有利。原審如撤銷原處分，命被上訴人改指
    定其夫妻中之1人為納稅義務人或以其夫妻2人為共同納稅義
    務人，使其對同一租稅義務，負全部繳納之責任，對於上訴
    人反而不利，且超出上訴人聲明範圍，自為法所不許。而上
    訴人主張分別發單補徵時，上訴人所應繳交之稅額不應高於
    就其薪資所得分開計算之稅額云云，則無異主張納稅義務人
    之配偶得就其薪資所得分開申報及繳納所得稅，核與所得稅
    法第15條揭示由配偶中1人合併申報繳納之規定大相逕庭，
    更不足取。另依前述比例核算應向上訴人補徵之稅額，正確
    應為106,923元，被上訴人僅向其補徵稅款102,923元，亦屬
    有利於上訴人，基於行政救濟不利益變更禁止原則，原處分
    仍應予維持。末查如前所述，本件上訴人與其夫鍾鴻春於90
    年度尚未離婚，於法律上仍具有夫妻關係，依所得稅法第15
    條第1項規定，其夫妻及合於同法第17條規定得申報減除扶
    養親屬免稅額之受扶養親屬之當年度所得，自應合併申報繳
    納。故夫妻之一方擔任納稅義務人時，須承擔另一方及其扶
    養親屬之所得所造成的稅賦，乃法律規定採關係人所得合併
    報繳制必然之結果。且上訴人所述問題，於夫妻和好時本不
    存在，然所得稅法對於夫妻分居所衍生之特殊問題，並無特
    別解決之規定，仍應一律適用合併申報繳納制度。從而上訴
    人主張之問題，如何獲得合理之解決，似乎只有循修法一途
    ，併此明。綜上所述，被上訴人初查將上訴人與其夫鍾鴻
    春之薪資等所得合併辦理歸課90年度綜合所得稅，並因其夫
    妻分居，乃按個人所得占夫妻所得總額比率分開計稅，分別
    發單補徵，其中屬上訴人應繳納稅額部分為102,923元，於
    法既有利於上訴人，復查及訴願決定遞予維持，均無違誤等
    情，均已詳予論述，維持原處分及訴願決定，而駁回上訴人
    在原審之訴。至上訴人所主張民法第1030條之4第1項關於婚
    後財產之價值計算，夫妻判決離婚者，以起訴時為準之規定
    ，係91年6月26日公布增訂者，基於租稅法定主義，尚不得
    任意類推適用；又所得稅法第15條第1項規定：「納稅義務
    人之配偶，及合於第17條規定得申報減除扶養親屬免稅額之
    受扶養親屬，有前條各類所得者，應由納稅義務人合併報繳
    。納稅義務人主體一經選定，得於該申報年度結算申報期間
    屆滿後6個月內申請變更。」，第2項規定：「納稅義務人得
    就其本人或配偶之薪資所得分開計算稅額，由納稅義務人合
    併報繳。計算該稅額時，僅得減除薪資所得分開計算者依第
    17條規定計算之免稅額及薪資所得特別扣除額；其餘符合規
    定之各項免稅額及扣除額一律由納稅義務人申報減除，並不
    得再減除薪資所得分開計算者之免稅額及薪資所得特別扣除
    額。」，所得稅法第15條第2項規定納稅義務人得就其本人
    或配偶之薪資所得分開計算稅額，並規定由納稅義務人合併
    報繳；且本件上訴人除薪資所得外尚有利息等其他所得。本
    件上訴人所主張之前揭理由，尚無統一法律解釋之必要性；
    而上訴人仍據之，對於適用簡易程序之原判決提起上訴，揆
    諸前揭規定及說明，顯無所涉及之法律見解，具有原則上之
    重要情事，其所提起上訴，不合首揭規定，不應許可，其上
    訴難謂合法，應予駁回。
五、依行政訴訟法第249條第1項前段、第104條、民事訴訟法第
    95條、第78條，裁定如主文。
中    華    民    國    95    年    1     月    19    日
                  第一庭審判長法  官  葉  振  權
                              法  官  陳  秀  美
                              法  官  吳  明  鴻
                              法  官  劉  鑫  楨
                              法  官  梁  松  雄
以  上  正  本  證  明  與  原  本  無  異
中    華    民    國    95    年    1     月    19    日
                              書記官  陳  盛  信


司法院資訊處製作；財團法人民間司法改革基金會備份。
